臺灣高等法院高雄分院刑事判決　　　　96年度交上易字第48號
上　訴　人　臺灣高雄地方法院檢察署檢察官
被　　　告　丙○○
上列上訴人因被告業務過失傷害案件，不服臺灣高雄地方法院96
年度交易字第145 號中華民國96年2 月26日第一審判決（起訴案
號：臺灣高雄地方法院檢察署95年度偵字第11990 號），提起上
訴，本院判決如下：
    主  文
上訴駁回。
    理  由
一、公訴意旨略以：丙○○係高雄汽車客運股份有限公司營業大
    客車司機，為從事駕駛業務之人，於民國（下同）94年12月
    31日上午9 時45分許，駕駛車牌號碼FX-070號營業用大客車
    ，沿高雄市○○區○○路由北往南方向行駛，行經大勇路與
    五福四路口欲繼續直行大勇路左方單行道時，理應注意車前
    狀況，隨時採取必要之安全措施，且應注意車輛行經公共場
    所出入口及其他人車擁擠處所，應減速慢行作隨時停車之準
    備，而依當時情況，並無不能注意之情事。詎其竟疏未注意
    ，貿然直行，適有行人即被害人楊甲○○徒步行走，自五福
    四路右轉入大勇路左方單行道，丙○○所駕駛之上開營業用
    大客車，因而不慎擦撞被害人，致被害人倒地，並受有頭部
    外傷併腦挫傷、蜘蛛膜下腔出血、多發性挫傷性腦出血、後
    枕部頭皮下血腫、左手第4 掌骨骨折、右膝右小腿、左上臂
    、左大腿、左臀背部多處挫傷淤青、頭部外傷併顱內出血等
    傷害，因認被告涉犯刑法第284 條第2 項前段之業務過失傷
    害罪嫌。
二、按告訴或請求乃論之罪，未經告訴、請求者，應諭知不受理
    判決，並得不經言詞辯論為之，刑事訴訟法第303 條第3 款
    、第307 條分別定有明文。次按犯罪之被害人得為告訴，被
    害人之法定代理人或配偶得獨立告訴，刑事訴訟法第232 條
    、第233 條第1 項分別定有明文；又告訴乃論之罪，無得為
    告訴之人或得為告訴之人不能行使告訴權者，該管檢察官得
    依利害關係人之聲請或依職權指定代行告訴人，刑事訴訟法
    第236 條第1 項亦定有明文。是告訴乃論之罪，即令被害人
    無法行使告訴權，倘若仍有其他獨立告訴權人得行使告訴權
    ，檢察官即無法依刑事訴訟法第236 條第1 項之規定指定代
    行告訴人，否則其指定乃屬不合法，而該代行告訴人亦未能
    因之取得告訴權。
三、本件被告因業務過失傷害案件，經檢察官提起公訴，認被告
    涉犯刑法第284 條第2 項前段之業務過失傷害罪嫌，而依同
    法第287 條前段之規定，須告訴乃論（依卷附診斷證明書所
    示之被害人傷勢，被害人可能已達刑法上所稱之重傷害程度
    ，是被告所涉亦可能係刑法第284 條第2 項後段之業務過失
    致重傷罪嫌，然該罪依同法第287 條前段之規定，亦須告訴
    乃論）。而檢察官提起本件公訴，係以本案經被害人之子乙
    ○○告訴為論據。然查，乙○○雖於95年2 月8 日之警詢中
    ，表示要代理被害人對被告提出告訴，惟乙○○於該次警詢
    時，既未出具委任狀，且依其所述，被害人當時並無正常表
    達意思之能力，衡情亦無可能對乙○○為委任之行為，再加
    以乙○○復非依法具有獨立告訴權之人，是其於警詢中所為
    之上開告訴自非合法。又乙○○嗣於95年5 月18日之檢察官
    偵訊中，雖經檢察官以被害人無法行使告訴權，因而指定乙
    ○○為代行告訴人（見偵卷第6 頁）。惟被害人係有配偶之
    人（其配偶為楊宗行），且其配偶尚能行使告訴權等情，有
    被害人之戶役政查詢資料在卷可稽，並經乙○○於原審審理
    中陳述明確（見原審卷第16頁），則本案既尚有被害人配偶
    得行使告訴權甚明。揆諸上開說明，檢察官於上開偵查中指
    定乙○○為代行告訴人並不合法，該指定不生任何效力，乙
    ○○並未因檢察官之指定而取得告訴人地位，自無法行使本
    案告訴權。至被害人於原審96年2 月9 日調查程序後，具狀
    陳稱其近日神智已恢復，同意乙○○提出告訴等語（見原審
    卷第20、21頁），然此「事後同意提出告訴」，並無從補正
    乙○○上開不合法之告訴，使之成為合法。是本件未經合法
    告訴至明。
四、原審以本件未經告訴權人合法告訴，因而依刑事訴訟法第30
    3 條第3 款、第307 條之規定，不經言詞辯論，逕為諭知不
    受理之諭知。經核原判決認事用法均無不合。檢察官循被害
    人之請求聲明上訴，以被害人之配偶楊宗行年事已高且罹患
    癌症，迄仍持續追蹤治療中，出入均須有人隨侍在側，生活
    能力欠缺，有不能行使告訴權之情事等語，並提出楊宗行之
    診斷證明1 紙，指摘原判決不當。惟查：被害人配偶楊宗
    行為15年9 月3 日出生，並於91年間罹患大腸癌，固有宏德
    外科聯合診所出具之診斷證明書1 紙可憑，惟楊宗行於本件
    案發時年約80歲，非必有喪失意識等不能行使告訴權之情事
    ，檢察官復未提出具體證據證明楊宗行已有意識不清而不能
    行使告訴權之證據，已難認楊宗行有不能行使告訴權情事。
    又大腸癌固屬嚴重疾病，惟通常不致影響病患之意識，且楊
    宗行於91年5 月19日已住院根治切除癌變組織，同年月29日
    出院門診追蹤治療中，亦有該診斷證明書可按，而楊宗行現
    仍健在，顯見該大腸癌應已獲得有效控治，不至因而使楊宗
    行喪失意識，而達於不能行使告訴權之程度已明。被害人
    之子乙○○於原審審理時到庭陳稱：「（你父親之身體狀況
    ？）他曾經直腸癌開刀，但意識清楚」等語（見原審卷第16
    頁），足見本件案發後，被害人之夫楊宗行意識清楚，並無
    不能行使告訴權之情事至明。本件尚有被害人之配偶楊宗行
    足以獨立提出告訴，而不符上開得指定代行告訴人之要件無
    訛。從而，檢察官雖為被害人指定乙○○為代行告訴人，亦
    不因此使乙○○取得合法告訴權，其所提出之告訴非屬合法
    告訴甚明。本件既未經合法告訴，檢察官猶執前詞，指摘原
    判決不當，為無理由，應予駁回，並不經言詞辯論為之。
據上論斷，應依刑事訴訟法第368 條、第372條，判決如主文。
中　　華　　民　　國　　96　　年　　4 　　月　　23　　日
                  刑事第四庭    審判長法官　蕭權閔
                                      法官　陳吉雄
                                      法官　林水城
以上正本證明與原本無異。
本判決不得上訴。
中　　華　　民　　國　　96　　年　　4 　　月　　23　　日
　　　　　　　　　　　　　　　　　　書記官　吳新貞
